臺灣板橋地方法院民事判決　　　　　　 96年度簡上字第115號
上　訴　人　甲○○○
　　　　　　乙○○
被上　訴人　丁○○○
訴訟代理人　丙○○
上列當事人間請求撤銷贈與事件，上訴人對於中華民國96年4 月
17日臺灣板橋地方法院板橋簡易庭96年度板簡字第559 號第一審
簡易判決提起上訴，經本院管轄簡易訴訟第二審之合議庭於民國
96年10月23日言詞辯論終結，判決如下：
    主      文
上訴駁回。
第二審訴訟費用由上訴人負擔。
    事實及理由
一、被上訴人起訴主張：被上訴人於民國85年10月10日、86年8
    月1 日分別參加上訴人甲○○○所召集之二個互助會各二會
    份，二互助會之會員連同會首各為59人，約定分別於85年10
    月10日、86年8 月1 日起會，各至90年7 月10日、91年5 月
    1 日屆止，每月每會會款各為新臺幣（下同）20,000元，原
    告參加後均按月繳納會款，詎上開二互助會分別至89年7 月
    10 日 （第46會）、89年8 月1 日（第37會）時，被告甲○
    ○○宣告倒會，不再開標，惟僅退還原告2,581,990 元，尚
    欠818,010 元，屢次催討，均置之不理。原告遂於94年10月
    12日向本院聲請對本件上訴人甲○○○核發支付命令，經本
    件上訴人甲○○○聲明異議後視為起訴，由本院94年度板簡
    字第3077號給付會款事件（下稱相關民案）受理，相關民案
    於95年6 月6 日判決本件被上訴人勝訴，嗣於95年7 月6 日
    確定在案。上訴人甲○○○上開積欠被上訴人會款債務尚未
    還清，卻於92年8 月5 日惡意脫產，將其名下所有坐落於臺
    北縣永和市○○段46建號建物（坐落於同段1073地號土地，
    門牌號碼臺北縣永和市○○街35號，層數、層次均為1 層，
    面積55平方公尺，應有部分1/2 ，下稱系爭建物）贈與其配
    偶即上訴人乙○○，並於92年9 月16日辦理所有權移轉登記
    完竣，且上訴人甲○○○已無其他財產可供清償債務；上訴
    人雖又辯稱系爭建物實係上訴人乙○○出資購買，惟因購屋
    事宜及手續均係由上訴人甲○○○代為處理，始商議借名登
    記予上訴人甲○○○名下，嗣因上訴人乙○○身體狀況不佳
    ，始回復登記予其名下等情，惟為被上訴人所否認，而上訴
    人亦未為何舉證，且依民法親屬編施行法第6 條之1 規定，
    縱以上訴人上開抗辯並非虛罔，然上訴人既係於74年6 月4
    日前結婚，且係適用聯合財產制之夫妻，系爭建物仍應適用
    74年民法親屬編修正後之第1017條之規定，即為登記名義人
    即上訴人甲○○○所有，是上訴人所辯借名、更名均於法無
    據等語，為此依民法第244 條第1 項之規定為本件請求，並
    聲明：(一)上訴人間於92年8 月5 日就系爭建物所為贈與行為
    應予撤銷，(二)上訴人應將系爭建物於92年9 月16日為登記日
    期、以夫妻贈與為登記原因所為所有權移轉登記予以塗銷。
二、上訴人則以：上訴人甲○○○固於前揭時間以「夫妻贈與」
    名義將系爭建物辦理所有權移轉登記予上訴人乙○○，惟上
    訴人甲○○○已對被上訴人清償上開會款債務完畢；另系爭
    建物係由上訴人乙○○出資所購買（部分出資由其支付，部
    分出資由其父母資助），惟因購屋事宜及手續均係由上訴人
    甲○○○代為處理，始商議借名登記予上訴人甲○○○名下
    ，嗣因上訴人乙○○身體狀況不佳，始回復更名登記予上訴
    人乙○○名下等情，並無何詐害債權之情事等情。
三、本件原審對於被上訴人之請求，判決被上訴人全部勝訴。上
    訴人全部聲明不服，求為廢棄原判決，並駁回被上訴人在第
    一審之訴；被上訴人則求為判決駁回上訴。
四、兩造不爭執之事實：
    上訴人甲○○○於於92年9 月16日以「夫妻贈與」名義將其
    名下所有系爭建物辦理所有權移轉登記予其配偶即上訴人乙
    ○○完竣。
五、被上訴人主張上訴人甲○○○於89年間已積欠其會款債務81
    8,010 元，業經相關民案判決本件被上訴人全部勝訴並於嗣
    後確定，惟上訴人甲○○○上開會款債務尚未清償，卻於92
    年8 月5 日惡意脫產，將其名下所有之系爭建物贈與其配偶
    即上訴人乙○○，並於92年9 月16日辦理所有權移轉登記完
    竣，且上訴人甲○○○已無其他財產可供清償債務之情事，
    業據其提出系爭建物之建物登記謄本、上訴人甲○○○財產
    歸屬資料清單、94年度綜合所得稅各類所得資料清單、相關
    民案判決暨確定證明書等件為證（見原審卷第6 至8 、52至
    55頁），上訴人固就上開證物形式上之真正不為爭執，惟以
    ：上訴人甲○○○對被上訴人之會款債務早已清償完畢，被
    上訴人已無任何債權存在，且系爭建物係上訴人乙○○出資
    （部分出資由其支付，部分出資由其父母資助）購買，僅係
    借名登記予上訴人甲○○○名下，嗣因上訴人乙○○生病，
    始將系爭建物更名回復至上訴人乙○○名下，根本無被上訴
    人主張詐害債權之情事云云為辯。是上訴人甲○○○是否業
    已全部清償對被上訴人之會款債務，及系爭建物應評價為何
    人所有，實為本件重要之爭執。
六、被上訴人主張上訴人甲○○○積欠其會款債務達818,000 元
    ，業據其提出相關民案判決暨確定證明書為證（見原審卷第
    52至55頁），上訴人固就相關民案判決暨確定證明書形式上
    之真正不為爭執，惟以：上訴人甲○○○業已全部清償等情
    為辯，固據其提出「被上訴人會錢明細資料」為證（見本院
    卷第43至44頁），非惟被上訴人所否認，且細繹「被上訴人
    會錢明細資料」係上訴人單方、片面製作之資料，已難認屬
    實，且其上係載上訴人甲○○○係自89年8 月13日起至93年
    12月31日數度以交付現金或支票方式清償等情事，均係發生
    在相關民案最後言詞辯論期日（95年6 月6 日）之前，既為
    相關民案判決所不採，自無從為上訴人有利之證明；尤有甚
    者，縱上開「被上訴人會錢明細資料」所載並非虛罔，惟上
    訴人甲○○○仍積欠被上訴人110,000 元，而非如上訴人辯
    稱已完全清償，是上訴人此部分之辯解與證據及事實均未能
    相符，自無可採。
七、按當事人主張有利於己之事實者，就其事實有舉證之責任，
    民事訴訟法第277 條前段定有明文。上訴人雖復以系爭建物
    係上訴人乙○○出資（部分出資由其支付，部分出資由其父
    母資助）購買，僅係借名登記予上訴人甲○○○名下，嗣因
    上訴人乙○○生病，始將系爭建物更名回復至上訴人乙○○
    名下，根本無被上訴人主張詐害債權之情事云云為辯，惟亦
    為被上訴人所否認，是上訴人自應就此有利於其等之情事負
    舉證之責，惟上訴人此部分之抗辯除據其等泛言陳稱外，並
    未提出任何證據以供本院調查，上訴人甲○○○復於本院審
    理中陳述沒有證據可供證明等語甚明（見本院卷第27頁），
    是揆諸首揭說明，上訴人既無法舉證證明其等此部分之抗辯
    為真，更無從以此抗辯為其有利之認定。
八、綜上所述，被上訴人之主張與證據及事實並無相悖，堪可採
    信，上訴人之抗辯則無可採。從而，被上訴人依民法第244
    條第1 項之規定，請求將上訴人間於92年8 月5 日就系爭建
    物所為贈與行為應予撤銷，及上訴人應將系爭建物於92年9
    月16日為登記日期、以夫妻贈與為登記原因所為之所有權移
    轉登記予以塗銷，為有理由，應予准許。原審判命准許被上
    訴人之請求，於法並無不合。上訴意旨指摘原判決不當，求
    予廢棄改判，為無理由，應予駁回其上訴。
九、訴訟費用負擔之依據：民事訴訟法第85條第1 項前段。
中　　華　　民　　國　　96　　年　　11　　月　　6 　　日
                  民事第二庭審判長法官　蕭胤瑮
                                  法官　陳靜茹
                                  法官　鍾啟煌
以上正本證明與原本無異
本判決不得上訴
中　　華　　民　　國　　96　　年　　11　　月　　6 　　日
                                書記官　張國仁
